【裁判字號】    99,台上,578
【裁判日期】    990128
【裁判案由】    違反貪污治罪條例等罪
【裁判全文】
最高法院刑事判決              九十九年度台上字第五七八號
上  訴  人  甲○○
            乙○○
上 列一 人
選任辯護人  陳忠儀律師
上  訴  人  丙○○  男民國○○年○○月○○日生
                    身分證統一編號：Ｚ000000000
                    住台灣省台中縣豐原市○○○街20號
                    居台北市松山區○○○路○段80巷11弄15
                    號2樓
選任辯護人  林坤賢律師
            邱華南律師
上  訴  人  丁○○  男民國○○年○○月○○日生
                    身分證統一編號：Ｚ000000000
                    住台灣省台中縣潭子鄉○○路○段46號
選任辯護人  張慶宗律師
上列上訴人等因違反貪污治罪條例等罪案件，不服台灣高等法院
台中分院中華民國九十八年一月二十日第二審更審判決（九十七
年度重上更(二)字第五三號，起訴案號：台灣台中地方法院檢察署
八十八年度偵字第二一六五一、二二一八二、二二八０四號），
提起上訴，本院判決如下：
    主  文
原判決關於甲○○行使變造私文書、丙○○行使變造私文書部分
及乙○○、丁○○部分，均撤銷，發回台灣高等法院台中分院。
其他上訴駁回。
    理  由
壹、發回部分
本件原判決認定上訴人甲○○、乙○○、丙○○有原判決事實欄
三、四、五所載行使變造私文書、行使業務上登載不實文書等犯
行，上訴人丁○○有原判決事實欄六所載公務員對於主管之事務
直接圖利犯行。因而撤銷第一審關於甲○○、乙○○、丙○○對
主管之事務直接圖利部分及丁○○部分之科刑判決，改判依修正
前刑法連續犯、牽連犯規定，從一重分別論處甲○○、乙○○、
丙○○共同連續行使變造私文書罪刑，均依中華民國八十年罪犯
減刑條例及中華民國九十六年罪犯減刑條例減輕其刑，另依民國
六十二年八月十七日修正之戡亂時期貪污治罪條例（下稱戡亂時
期貪污治罪條例）論處丁○○依據法令從事公務之人員，對於主
管之事務直接圖利罪刑，並依中華民國八十年罪犯減刑條例予以
減刑，固非無見。
惟查：(一)、刑法第二百十條所謂之變造私文書，係指無製作權或
或無變更權人，就他人所製作之文書，變更其內容而言。如係對
於他人製作之文書，基於該他人之授權或其他原因而有變更權限
之人，就該文書記載之內容於變更權限內予以變更，縱其所變更
記載之事項不實，仍與變造私文書罪之構成要件不符，不能遽以
該罪相繩。本件原判決認定甲○○、乙○○於七十八年八月一日
申請重領「聯合大市場綜合市場大樓」（該建築物包括綜合市場
大樓一棟及三樓透天店鋪五十二間，合併簡稱為「聯合大市場」
）其中七層樓綜合市場大樓部分之建造執照時，推由乙○○將江
鳳珍之前繪製之剖面圖、平面圖、柱配筋圖、平面大樣圖、結構
平面圖等工程圖說，及張益昌所設計繪製之消防圖說予以更改，
而擅自變造江鳳珍、張益昌所設計繪製之工程圖說、消防圖說（
詳如原判決附表二編號六六、七十至八十、八九、九十，原判決
附表三編號六十至七十、九七至一五三、一六一、一六二、一六
五所示），另將不詳之人製作之結構計算書之「封面」中所載６
（樓層）塗改為７，及該計算書第八頁基礎承載樓層之６（樓層
）塗改為８之方式予以變造，再由乙○○將上開文件交由丙○○
簽證後，由乙○○於七十八年十二月二十八日重新送件申請「聯
合大市場」七層樓綜合市場大樓部分之建造執照等情，並對甲○
○、乙○○、丙○○均論以共同連續行使變造私文書罪（見原判
決第十一至十四、四十二至四十四、七十八、七十九頁）。然查
依原判決事實欄二所載，乙○○原本即以代客繪製建築設計工程
圖樣、說明書，及申請建造執照、使用執照為業，而乙○○接受
甲○○委託辦理繪製上開「聯合大市場」之建築設計工程圖樣並
申請取得建造執照後，即分別指示其聘僱之繪圖員江鳳珍繪製上
述各工程圖說，及委請張益昌及不詳之人，製作上述消防圖說、
結構計算書，製作完成後交由乙○○彙整成卷，再交由丙○○（
建築師）簽證後，由乙○○送件審查（見原判決事實欄二、(二)）
。原判決認定之上開事實如果屬實，亦即上述各工程圖說、消防
圖說、結構計算書，分別係江鳳珍、張益昌及不詳之人基於與乙
○○間之聘僱或委任關係，依據乙○○之指示而製作，製作完成
後再交由乙○○憑以辦理申請建造執照等事宜。則依此種實際運
作模式，上述各工程圖說、消防圖說、結構計算書雖係由江鳳珍
、張益昌及不詳之人所製作，然渠等製作之上開文件交付予乙○
○後，乙○○有無對其內容予以變更之權限，即非無斟酌之餘地
，否則江鳳珍、張益昌及不詳之人所製作之上開文件，如有部分
細節無法配合乙○○之需求或建築管理機關之要求時，如謂乙○
○並無要求江鳳珍等人配合更正或自行變更之權限，即無從達成
預定之目的，自難認符合經驗法則。而乙○○對於江鳳珍、張益
昌及不詳之人製作之上開文件，如有變更記載其內容之權限，即
使其變更記載之內容為不實，惟仍與變造私文書之構成要件不符
，不能以該罪相繩。原判決對乙○○究竟有無變更上開各文件內
容之權限，未能進一步調查審認，剖析明白，遽為不利於甲○○
、乙○○、丙○○之判決，自嫌率斷。又原判決依修正前刑法連
續犯規定，對甲○○、乙○○、丙○○論以連續行使變造私文書
罪，然而原判決於事實欄五之(一)、(二)，僅認定乙○○於七十八年
十二月二十八日行使上開各文件重新申請建造執照，至於乙○○
於七十八年八月一日重新申請建造執照時，有無一併行使上開文
件，並未明確認定記載，致此部分事實不明，亦有可議。(二)、丁
○○行為後，刑法於九十四年二月二日修正，並於九十五年七月
一日施行，其第十條第二項原規定「稱公務員者，謂依法令從事
於公務之人員。」修正後規定為：「稱公務員者，謂下列人員：
一、依法令服務於國家、地方自治團體所屬機關而具有法定職務
權限，以及其他依法令從事於公共事務，而具有法定職務權限者
。二、受國家、地方自治團體所屬機關依法委託，從事與委託機
關權限有關之公共事務者。」原判決依戡亂時期貪污治罪條例，
對丁○○論以對於主管之事務直接圖利罪，然對於刑法修正後，
丁○○何以係「依法令」服務於上述公務機關並具「法定職務權
限」之公務員？其任用服務及職掌權限之「法令」依據各為如何
？未予論列說明，僅以「經比較新舊法，丁○○無論依修正前後
之刑法第十條第二項規定，均符合公務員身分」云云（見原判決
第七十六頁第十一至十五行），遽行判決，理由已嫌不備。又丁
○○行為後，戡亂時期貪污治罪條例第六條第三款之圖利罪，已
於八十一年七月十七日修正為貪污治罪條例第六條第一項第四款
，又於八十五年十月二十三日、九十年十一月七日相繼修正，除
提高併科罰金部分之刑度外，關於犯罪構成要件亦有限縮，且刪
除未遂犯之規定。另該罪於九十八年四月二十日又修正為「對於
主管或監督之事務，明知違背法律、法律授權之法規命令、職權
命令、自治條例、自治規則、委辦規則或其他對多數不特定人民
就一般事項所作對外發生法律效果之規定，直接或間接圖自己或
其他私人不法利益，因而獲得利益者。」原判決並未就公務員直
接圖利罪上述各次法律變更情形，詳細論述比較說明，僅以「經
比較新、舊法，無論依修正前或修正後之規定，丁○○均構成圖
利罪，且以行為時之規定，對丁○○較為有利（併科罰金部分較
輕）」云云（見原判決第七十六頁倒數第八至四行），資為對丁
○○論罪科刑適用法律之依據，又未及就該罪於九十八年四月二
十日修正後，丁○○所為是否該當於修正後該罪之構成要件，為
新舊法之比較，亦有未合。(三)、犯戡亂時期貪污治罪條例第六條
之罪者，其所得財物，固應依該條例第十條第一項規定追繳，並
依其情節分別沒收或發還被害人。惟應依上開規定追繳沒收或發
還被害人之財物，以實行犯罪所取得之財物為限，如實行犯罪行
為者實際未得財物或不法利益，即無沒收或追繳之可言。原判決
既認定丁○○係直接圖利甲○○、王洪桂女，使渠等獲得販售聯
合大市場綜合市場大樓第六、七層樓之售價計新台幣三千九百萬
元，以及免除遭強制拆除及退款賠償承購戶之損失等不法利益（
見原判決第十六頁第十七至二十行），並未認定丁○○從中取得
財物或不法利益，乃原判決竟對甲○○販售上開房屋所取得之對
價三千九百萬元，認為係丁○○所獲得之不法利益，並對丁○○
宣告追繳沒收，如全部或一部無法追繳時，以其財產抵償，自難
謂為適法。以上或為上訴人等上訴意旨指摘所及，或為本院得依
職權調查之事項，應認原判決關於甲○○行使變造私文書、丙○
○行使變造私文書部分及乙○○、丁○○部分，仍有撤銷發回更
審之原因。原判決理由八關於甲○○、乙○○、丙○○不另為無
罪諭知部分，因檢察官認與渠等被訴上開撤銷發回部分，有修正
前刑法牽連犯之裁判上一罪關係，基於審判不可分原則，一併發
回。
貳、駁回部分
一、甲○○、丙○○業務上過失致人於死部分
按刑事訴訟法第三百七十七條規定，上訴於第三審法院，非以判
決違背法令為理由，不得為之。是提起第三審上訴，應以原判決
違背法令為理由，係屬法定要件。如果上訴理由書狀並未依據卷
內訴訟資料，具體指摘原判決不適用何種法則或如何適用不當，
或所指摘原判決違法情事，顯與法律規定得為第三審上訴理由之
違法情形，不相適合時，均應認其上訴為違背法律上之程式，予
以駁回。甲○○上訴意旨略稱：(一)、原審認甲○○所犯刑法第二
百七十六條第二項之業務過失致人於死罪，依九十四年二月二日
修正前刑法第八十條第一項第二款規定，追訴權時效為十年。該
罪為即成犯，追訴權時效應以業務過失行為完成即本件建築物完
成時起算。甲○○之行為早於七十六年六月一日完成，檢察官遲
至八十八年九月二十八日始行偵查，且依最高法院前次發回意旨
所指，業務過失致人於死部分未據起訴，則此部分追訴權時效已
逾十年不行使而消滅，原審未諭知免訴，於法未合。(二)、依證人
黃兆龍所述，及住戶孫福雄等人於民事事件中自承於屋頂加蓋等
事實，可見各住戶如無在屋頂違章加蓋行為，房屋未必倒塌，況
且本件系爭房屋興建完成十二年餘始發生大地震，則甲○○之行
為與房屋倒塌間並無因果關係。(三)、甲○○僅係出資興建並轉售
系爭房屋，並非實際從事建築工程之人，且甲○○已將本件房屋
建築事務全權委任建築師處理、設計及監工，對於建築物結構是
否安全無虞，實無知悉及預見之可能，不能論以業務上過失致人
於死罪責等語。丙○○上訴意旨略稱：丙○○於本案之行為僅在
七十四年間審核建築文件，並予以送審，嗣後並未參與任何行為
，最多僅能成立業務上登載不實罪，甲○○於承攬工程中縱有偷
工減料行為，丙○○並不知悉，且因非實際監工者，亦無從防止
，原審認定丙○○對甲○○之行為亦應負責，有違刑事訴訟法第
一百五十四條及刑法第二十八條規定。又原審認定系爭地區當時
地震震度為六級，而系爭建築物依當時設計規範為「強震乙區」
，耐震最高級數為四級，由此可知系爭房屋倒塌並非承攬人偷工
減料結果，而係地震之偶然事實造成，與丙○○之簽證行為並無
任何因果關係，原審竟為相反之判斷，自屬違法等語。
惟查：證據之取捨、事實之認定，乃事實審法院職權行使之範圍
，事實審法院經調查證據之結果，本於確信，依自由心證之取捨
證據，苟其取捨，與經驗法則或論理法則無違，即不得任意指為
違法，而據為適法之第三審上訴理由。本件原判決認定甲○○在
台中縣豐原市鳩工興建「民有聯合大市場綜合市場大樓」（該建
築物包括綜合市場大樓一棟及三樓透天店鋪五十二間，合稱為「
聯合大市場」）工程，丙○○則受託擔任該建築物之設計人及監
造人，渠二人分別有原判決事實欄八所載之業務上過失行為，嗣
於八十八年九月二十一日凌晨一時四十七分許發生「集集地震」
（九二一大地震）時，該建築物三樓透天店鋪部分坐落豐原市○
○路九十七號至一二五號、及同市○○路三七六巷一號至二十七
號成排房屋（均為單數門牌號碼）則均因混凝土品質及施工品質
不良，導致樑柱接頭部位形成鉸鏈狀，產生未有預警的變形，整
棟建築物拋向左（面對房屋）側，瞬間壓碎底層，上開豐東路九
十七號至一二五號成排房屋移位，同時一樓塌陷下壓；向陽路三
七六巷一號至二十七號成排房屋則一、二樓均塌陷下壓，因而致
屋內居民陳俊勝、陳蔣秀英、張照煌、張為硯、謝長青、謝旻修
、陳修賢、張源順、曾煥木、林雅玫、黃錦花、李佳玲、曾雅如
、魏翠郁等十四人分別因顱骨骨折、顱內出血、內臟出血、窒息
、頭部外傷內出血而死亡之業務過失致人於死犯行。因而撤銷第
一審關於甲○○、丙○○業務過失致人於死部分之不當科刑判決
，改判依想像競合犯從一重分別論處甲○○、丙○○從事業務之
人，因業務上過失致人於死罪刑，並均依中華民國九十六年罪犯
減刑條例予以減刑（甲○○處有期徒刑三年，減為有期徒刑一年
六月；丙○○處有期徒刑二年，減為有期徒刑一年）。係以：甲
○○、丙○○所為之陳述，證人江鳳珍、劉淑如、乙○○、黃兆
龍、林水生、張慶鉚所為之證言，登泰工程顧問公司出具之聯合
大市場中棟綜合大樓結構計算書鑑定報告、台灣科技大學教授黃
兆龍所出具豐原市○○路聯合市場及商店九二一地震建物受損害
鑑定報告、台中縣政府七五建管建字第九九六號、七九工建建字
第一０四號建造執照案卷所附之工程圖說、結構計算書、安全證
明書，檢察官分別會同黃兆龍教授、國立中興大學及經濟部地質
研究所所為之勘驗筆錄、履勘現場筆錄、相驗屍體證明書、勘驗
錄影帶、現場照片、交通部中央氣象局豐東國中站測得之九二一
集集地震自由場加速度峰值表等證據資料，為綜合之判斷。並說
明被害人陳俊勝、陳蔣秀英、張照煌、張為硯、謝長青、謝旻修
、陳修賢、張源順、曾煥木、林雅玫、黃錦花、李佳玲、曾雅如
、魏翠郁之死亡結果，與甲○○、丙○○之業務過失行為有相當
因果關係，復以甲○○、丙○○辯稱本件係因集集大地震之強度
過大，超過上開建築物原結構系統設計耐震係數，始造成倒塌云
云，不足採信，而予以指駁。另甲○○、丙○○所犯業務上過失
致人於死罪，犯罪行為結果發生於八十八年九月二十一日，不得
依中華民國八十年罪犯減刑條例予以減刑，惟合於中華民國九十
六年罪犯減刑條例所定減刑條件，均應依該條例予以減刑。已詳
細敘述其所憑之證據及認定之理由，所為論斷，俱有卷存證據資
料可資覆按，並無採證或認定事實違背經驗法則或論理法則，或
其他違背法令之情形。另查：(一)、追訴權時效期間，自犯罪成立
之日起算，為刑法第八十條第二項前段所明定（刑法於九十四年
二月二日修正時，該條第二項前段並未修正）。刑法上之過失犯
，以行為人應注意並能注意而不注意，以致於發生危害之結果為
成立要件，為結果犯之一種。故在過失犯，須有危害發生時，始
能成立犯罪。本件被害人陳俊勝等十四人死亡之結果，係於八十
八年九月二十一日集集大地震後發生，甲○○、丙○○所犯業務
上過失致人於死罪於斯時始成立，而檢察官於八十八年九月二十
八日開始偵查，於同年十二月十四日提起公訴，追訴權時效自未
完成。甲○○上訴意旨主張其所犯業務上過失致人於死罪應於本
件建築物完成時即七十六年六月一日成立，其追訴權已罹於時效
而消滅云云，自屬誤會。(二)、刑法上所謂之業務，係指以反覆同
種類之行為為目的之社會活動而言。原判決認定甲○○係以經營
土木營造及建築房屋銷售為業，而系爭「聯合大市場」建築物雖
由甲○○先後商得文銓營造有限公司、大雄營造有限公司擔任名
義上之起造人，實則係由甲○○自行鳩工建造，自屬執行業務之
人，其因執行建造上開建築物時之過失行為，因而致被害人陳俊
勝等十四人死亡等情，對甲○○此部分所為論以刑法第二百七十
六條第二項之業務上過失致人於死罪，於法核無違誤。甲○○上
訴意旨置原判決明白之論列於不顧，仍以其僅係出資興建並轉售
上開建築物，並非從事業務之人，不能論以業務上過失致人於死
罪責云云，為事實上之爭執，自非適法之第三審上訴理由。(三)、
刑法上之過失犯，祇須危害之發生，與行為人之過失行為，具有
相當因果關係，即能成立。縱係由多數行為人之過失，與被害人
本身之過失，併合而為危害發生之原因時，仍不能阻卻其犯罪責
任。依原判決所認定之事實，本件係源於甲○○、丙○○各別所
為之業務上過失行為，以及上述三樓透天店鋪各住戶在屋頂違章
加蓋等行為，併合為集集大地震發生時造成上述房屋塌陷下壓之
原因，因而致造成陳俊勝等十四人死亡之結果，則甲○○、丙○
○之業務上過失行為，與陳俊勝等十四人死亡之結果，均有相當
因果關係，原判決因認渠等均應負業務上過失致人於死罪責，自
無違法可言。甲○○、丙○○上訴意旨猶以本件危害係因集集大
地震強度過巨，與渠等所為並無因果關係，及丙○○與甲○○並
非共犯云云，就原審所為採證認事之職權行使，以及原判決已論
列說明之事項，任憑己見漫詞指摘，核與法律規定得為第三審上
訴理由之違法情形，不相適合。甲○○、丙○○此部分之上訴違
背法律上之程式，應予駁回。
二、丙○○被訴違背建築術成規部分
按刑事訴訟法第三百七十六條所列各罪之案件，經第二審判決者
，不得上訴於第三審法院，為該法條所明定。本件丙○○被訴涉
犯刑法第一百九十三條違反建築術成規罪部分，核屬刑事訴訟法
第三百七十六條第一款之案件。依首開說明，既經第二審判決，
自不得上訴於第三審法院，丙○○猶對此部分提起上訴（見本院
卷附丙○○九十八年二月十二日上訴理由狀第十一至二十一頁，
「丙○○於本案並不構成刑法第一百九十三條之罪責」部分之記
載），顯為法所不許，應予駁回。
據上論結，應依刑事訴訟法第三百九十七條、第四百零一條、第
三百九十五條前段，判決如主文。
中    華    民    國  九十九  年    一    月  二十八  日
                      最高法院刑事第五庭
                          審判長法官  陳  正  庸
                                法官  林  秀  夫
                                法官  宋      祺
                                法官  陳  祐  治
                                法官  林  瑞  斌
      本件正本證明與原本無異
                                      書  記  官
中    華    民    國  九十九  年    二    月    二    日
                                                     ｍ

司法院資訊處製作；財團法人民間司法改革基金會備份。
